【裁判字號】    90,簡上,357
【裁判日期】    920129
【裁判案由】    返還租賃物
【裁判全文】
臺灣臺北地方法院民事判決            九十年度簡上字第三五七號
    上  訴  人  甲○○
    訴訟代理人  蔡碧松律師
    被上訴人    台灣歐力士股份有限公司  設台北市○○○路○段二一七號十樓
    法定代理人  丙○○        .
    訴訟代理人  乙○○        .
右當事人間請求返還租賃物事件，上訴人對於中華民國九十年二月二十六日本院台北
簡易庭八十九年度北簡字第一一九八一號第一審判決提起上訴，本院判決如左：
    主      文
原判決關於命上訴人應將全量牌ＣＮＣ雕刻機（規格：ＣＬ─３ＭＡ；ＣＬ─３Ｍ
Ｂ）二台機械返還被上訴人部分，及除確定部分外訴訟費用之裁判均廢棄。
右開廢棄部分，被上訴人在第一審簡易之訴駁回。
第一審（除確定部分外）、及二審訴訟費用由被上訴人負擔。
    事      實
甲、上訴人方面：
壹、聲明：原判決廢棄。被上訴人第一審之訴駁回。
貳、陳述：除與原判決記載相同者，茲引用之外，補稱：
一、查被上訴人於其民國八十九年九月十四日之起訴狀內列許志文及甲○○為共同被
    告，二被告之住址皆在高雄縣，而被上訴人竟依據其與另一被告群鎰實業有限公
    司（以下簡稱「群鎰公司」）所簽訂之所謂租賃合約（上訴人否認其真正）第二
    十四條合意管轄之約定，就本件對本院起訴，然二共同被告並非該租賃合約之當
    事人，亦未與被上訴人合意本件由本院轄，則本院對本件即無管轄權。
二、上訴人並非被上訴人與群鎰公司間所簽訂之所謂租賃合約之當事人，並無返還系
    爭雕刻機之義務：查本件被上訴人於其八十九年九月十四日之起訴狀內，主張依
    其與群鎰公司間所簽訂之所謂租賃合約，因群鎰公司所簽發之票據遭拒付，且因
    系爭雕刻機移由上訴人占有及使用，因之訴請判令上訴人及許志文返還所租賃之
    雕刻機云云。查本件被上訴人係依據系爭租賃合約主張上訴人及另一被告群鎰公
    司返還系爭雕刻機，然上訴人並未簽署系爭租賃合約，非系爭租賃合約之當事人
    ，不受系爭租賃合約之拘束，被上訴人依據系爭租賃合約主張上訴人應返還系爭
    雕刻機，即屬於法無據。則原審之判決理由要領第二項，依據前揭租賃合約書，
    認定上訴人及被告群鎰公司曾向被上訴人承租系爭雕刻機，而依該租賃關係，判
    定上訴人應返還系爭雕刻機予被上訴人，顯屬謬誤，原審判決應予廢棄。
三、系爭雕刻機確由被告群鎰公司所購置，為其所有，並非向被上訴人租用：
（一）群鎰公司與訴外人丸暉企業有限公司（以下簡稱丸暉公司）間八十六年三月二
      十日所簽訂之買賣合約書：依據八十六年三月二十，群鎰公司向訴外人丸暉公
      司購入之雕刻機為CL-3MB立體雕刻機乙台，金額新台幣（以下同）一百七十五
      萬元及CL-3MA平面雕刻機乙台，金額為一百四十二萬，而在「六、付款」乙欄
      ，則記載有「１．訂金：三成  付訂金捌拾壹萬元整，台灣銀行中庄分行（支
      票號碼）No.AK0000000$450,000，4/30（發票日期）、No.AK0000000
      $360,000，4/30（發票日期）」。可見，另一被告群鎰公司確已支付訂金八十
      一萬元予訴外人丸暉公司，丸暉公司已將該等雕刻機直接運交另一被告群鎰公
      司，群鎰公司已取得系爭雕刻機之所有權。
（二）查在八十六年三月二十日合約書前，群鎰公司曾於八十六年三月十九日另與丸
      暉公司簽訂有另一合約書，其中包含CL-3MB立體雕刻機乙台，金額為一百二十
      五萬，較八十六年三月二十日合約書者為低，另含CL-3MA平面雕刻機乙台，金
      額為九十五萬三千元，亦較八十六年三月二十日合約書者為低。其中「六、付
      款」欄下之「１．訂金：三成」之右側記載：「支票期日如下：No.AK0000000
      ，$360,000開4/30（即發票日為86年4月30日），No.AK0000000 ，$100,000，
      No.AK0000000，$350,000，開3/31（即發票日為86年3月31日）」，並在其下
      另記載：「＊此份價格只及於買賣雙方，不宜公開」等字樣。該三張台灣銀行
      中庄分行支票之總額亦為八十一萬。
（三）由前揭八十六年三月二十日合約書及八十六年三月十九日合約書可知，群鎰公
      司顯係欲提高對被上訴人之貸款金額，乃與訴外人丸暉公司通謀提高二系爭雕
      刻機之單價。惟無論如何，依據該二合約書，群鎰公司確曾開具台灣銀行中庄
      分行支票共八十一萬元予丸暉公司做為訂金以購置系爭雕刻機，則屬一致，其
      後係因資金不足，始另向被上訴人借貸餘額給付予訴外人丸暉公司，所借貸金
      額之本金及利息則由群鎰公司分期清償予被上訴人。「查系爭雕刻機係由訴外
      人丸暉公司直接將雕刻機載運至群鎰公司，對此過程，已據被告許志文到庭供
      述明確，復有群鎰公司與丸暉公司所簽訂之買賣契約一紙在卷可憑。另告訴代
      理人亦到庭陳稱機器直接由丸暉公司運到群鎰公司等語．．．。」，台灣高雄
      地方法院檢察署於其八十九年六月十六日之不起訴處分書（上證三）已有明確
      認定，且據此判定系爭雕刻機為許志文為群鎰公司所購入，屬群鎰公司所有，
      並未轉讓予被上訴人，則被上訴人即無權請求上訴人返還系爭雕刻機。
（四）被上訴人雖以訂購單證明系爭雕刻機係其向丸暉公司所購買，姑不論該訂購單
      未經被告群鎰公司法定代理人許志文簽字顯係偽造，然系爭雕刻機已依據八十
      六年三月十九日合約書及八十六年三月二十合約書由被告群鎰公司購得，則同
      一雕刻機又如何再由丸暉公司另行出售並交付予被上訴人？被上訴人皆未舉證
      以實，可見其主張已購置系爭雕刻機並出租予被告群鎰公司等節，俱與事實不
      符。
（五）由前述可知，群鎰公司與被上訴人間僅有金錢借貸關係，而被上訴人為掩飾其
      非法（違反銀行法及公司法）之貸款行為乃與群鎰公司簽訂系爭雕刻機之租賃
      合約，此租賃合約為該二當事人間之虛偽意思表示，被上訴人並未取得系爭雕
      刻機之所有權。
四、被上訴人與群鎰公司所簽訂之系爭雕刻機之訂購單及租賃標的物驗收證明書，皆
    群鎰公司之法定代理人許志文簽字，上訴人茲否認其真正，又被上訴人所提出之
    租賃合約書雖有許志文簽字，然被上訴人並無法證明被告群鎰公司曾同意將系爭
    雕刻機之所有權轉讓予被上訴人，再由被上訴人出租予群鎰公司。又被告群鎰公
    司業已給付訴外人丸暉公司八十一萬元做為訂金，然被上訴人所提出之丸暉公司
    所開具之統一發票卻未扣除此八十一萬元之金額，可見被上訴人與另一被告群鎰
    公司間對於系爭雕刻機所成立之租賃契約關係純屬虛偽之意思表示，被告群鎰公
    司與被上訴人間之關係實為金錢之借貸關係，系爭雕刻機之所有權並未轉讓予被
    上訴人。
五、上訴人確曾貸款予被告群鎰公司：查上訴人確曾貸款二百六十五萬四千五百元予
    被告群鎰公司，並由被告群鎰公司開具自八十八年八月三十日起至八十八年十一
    月五日止間之本票五紙予上訴人做為擔保，總金額為二百六十五萬四千五百元，
    其後因該等本票遭拒付，上訴人曾向台灣高雄地方法院聲請裁定准予強制執行，
    此有前揭五紙本票右側各蓋有「經高雄地院裁定」之戳記可稽。其後因被告群鎰
    公司無資產可供強制執行，上訴人乃與被告群鎰公司和解，簽訂讓渡書將系爭雕
    刻機中之CL-3MB立體雕刻機及其他機器設備轉讓予上訴人供抵債。被上訴人主張
    讓渡書係上訴人與另一被告群鎰公司間之虛偽意思表示而無效云云，屬憑空想像
    ，毫無依據。試想，若群鎰公司未積欠上訴人任何款項，則群鎰公司為何開具前
    揭五紙不同日期與金額之本票予上訴人供償債？又為何上訴人尚向高雄地方法院
    聲請就此等本票為強制執行？
六、上訴人並未持有系爭全量牌CNC雕刻機中之CL─3MA之雕刻機，而CL─3MB雕刻機
    為上訴人所有，不必返還被上訴人：
    查本件訴訟，被上訴人所請求返還者為全量牌CNC雕刻機之CL─3MA雕刻機及CL─
    3MB之雕刻機各乙台，而依讓渡書所示，群鎰公司所轉讓予上訴人者並無CL─3MA
    之雕刻機，上訴人亦未持有此雕刻機，上訴人並無法返還此CL─3MA之雕刻機予
    被上訴人，被上訴人之主張及原審之判決皆與事實不符。又，如前揭讓渡書所載
    ，群鎰公司同意以機械設備償還借款，上訴人業已於八十八年十一月九日取得系
    爭雕刻機CL─3MB之所有權，上訴人並無返還該雕刻機予被上訴人之義務。
七、上訴人已善意取得系爭雕刻機之所有權，無返還義務：「動產之受讓人占有動產
    ，而受關於占有規定之保護者，縱讓與人無移轉所有權之權利，受讓人仍取得其
    所有權。」民法第八百零一條定有明文，又，「以動產所有權或其他物權之移轉
    或設定為目的而善意受讓該動產之占有者，縱其讓與人無讓與之權利，其占有仍
    受法律之保護。」，民法第九四八條亦定有明文，本件上訴人係因另一被告群鎰
    公司向其借款共二百六十五萬四千五百元，無力償還，乃將系爭雕刻機轉讓予上
    訴人以清償該等債務，則縱如被上訴人所主張，系爭雕刻機係其所有而出租予群
    鎰公司，因上訴人係善意受讓系爭雕刻機之占有，依民法第九四八條之規定，其
    占有受    法律之保護，而依民法第八百零一條之規定，上訴人已善意取得系爭
    雕刻機之所有權，不必返還予被上訴人，最高法院四十六年度台上字第五九八號
    判決：「占有具有民法第九百四十八條所規定應受法律保讓之要件者，係指動產
    所有權人或其他物權人，不得專以他人無權讓與為理由，對於善意之占有人請求
    回復其物而言……」即明示該旨。被上訴人雖主張上訴人與另一被告群鎰公司間
    所簽訂之「讓渡書」為虛偽意思表示而無效云云，然卻無具體證據以實其主張，
    被上訴人僅主張因上訴人係被告群鎰公司之員工，即做此推論，實屬草率，查被
    告群鎰公司員工甚多，上訴人當時僅為雕刻機線上之作業員，有關被告群鎰公司
    向丸暉公司購買系爭雕刻機及被告群鎰公司向被上訴人貸款等事宜，上訴人根本
    無法獲悉，則縱被告群鎰公司確曾將系爭雕刻機之所有權轉讓予被上訴人，然後
    再向被上訴人租用，或縱被上訴人係直接向丸暉公司購入再出租予被告群鎰公司
    ，上訴人皆一概不知，則上訴人係以系爭雕刻機之所有權之移轉為目的，而善意
    受讓系爭雕刻機之占有，其占有即依法受保護，上訴人從而亦取得系爭雕刻機之
    所有權，應可認定，則上訴人即不必返還系爭雕刻機予被上訴人。被上訴人主張
    ，上訴人為被告群鎰公司之股東云云，查群鎰公司之股東皆係人頭股東，其股款
    並未實際繳付，上訴人為群鎰公司之員工，群鎰公司設立時即持有上訴人之印章
    ，顯然係群鎰公司之法定代理人許志文未經上訴人同意，持用上訴人之印章，將
    上訴人登記為公司股東。若被上訴人主張上訴人為該公司股東，被上訴人尚應舉
    證證明上訴人曾繳付認股款及曾以股東身份出席股東會。然縱上訴人為群鎰公司
    之股東，因上訴人非群鎰公司之決策董事，亦非清算人，上訴人不知群鎰公司與
    被上訴人間有關系爭雕刻機之交易情事，前揭讓渡書之成立及上訴人合法取得系
    爭雕刻機之所有權，應無庸置疑。被上訴人主張上訴人為被告群鎰公司之會計及
    清算人云云，被上訴人未舉證以實，其主張不可採。
八、被上訴人與另一被告群鎰公司間之法律關係確為金錢借貸，非租賃關係：被上訴
    人主張，其與另一被告群鎰公司間之關係，係屬所謂融資性租賃亦即由被上訴人
    購入系爭雕刻機，再出租予被告群鎰公司，由被告群鎰公司按期給付租金云云，
    實則被上訴人因非銀行，本不得違法對外放款，然為融資予被告群鎰公司，乃通
    謀虛偽意思表示，與丸暉公司及被告群鎰公司偽簽系爭雕刻機之訂購單、驗收證
    明書、租賃合約等文件，以租賃之法律關係掩護其違反銀行法及公司法第十五條
    之違法放款關係。此由下列事證亦可瞭然：
（一）被上訴人之代理人黃寶珠於高雄地方法院地檢署之告訴上訴人及許志文之侵占
      罪程序中，於八十七年十一月二十日開庭後先以口頭告知上訴人，若上訴人代
      被告群鎰公司給付尚未清償之貸款餘額，本金五十一萬三千二百二十元，利息
      一十二萬七千五百三十五元，加計訴訟費用等共七十萬三千五百六十三元，被
      上訴人即願撤回該侵占罪之告訴，然後並將此意旨書寫於一紙條交予上訴人（
      見上證五），此證物之真實，為被上訴人所不否認。姑不論被上訴人濫用法院
      機制以逼債，殊屬可議，然若被上訴人與被告群鎰公司間係屬租賃關係，群鎰
      公司所應給付者應僅為租金，豈有可能為本金及利息？可見兩者之關係實為「
      金錢借貸」關係，亦即被上訴人並未取得系爭雕刻機之所有權。被上訴人主張
      該等款項係租金及違約金利息云云，卻無實據以實，不可採。
（二）被上訴人向被告群鎰公司收取放款之本金及利息，係由其受雇人陳清祥副理承
      辦，八十八年十月六日被上訴人曾向被告群鎰公司收回一部分貸款，由被告群
      鎰公司製作現金支出傳票，在會計科目欄內載有付貸款歐力士字樣，並在摘要
      欄內載有「現金10萬、支票378,700、支票號碼QB0000000」字樣，且由陳清祥
      在其上簽字以證明受領該現金及支票，由此群鎰公司之支出傳票可知，被上訴
      人向被告群鎰公司所收取者為貸款，並非租金，則被上訴人與被告群鎰公司間
      之關係為金錢借貸關係，而非系爭雕刻機之租賃關係，應可認定，被上訴人對
      系爭雕刻機並無所有權，不得請求該等雕刻機之返還。
九、綜觀被上訴人公司之變更登記表，被上訴人並無經營放款之營業項目，則其於本
    件貸款予被告群鎰公司即違反銀行法及公司法第十五條之規定，其相關人員應負
    法律責任，又，其營業項目之第二十五項亦載有「前各項設備機器之租賃、再租
    賃與重租賃業務，惟查第二十五項之前各項設備、機器，卻無「雕刻機」乙項，
    可見被上訴人縱主張其係將系爭雕刻機出租予被告群鎰公司，亦屬違法不可行。
十、被上訴人依據系爭租賃合約請求上訴人返還系爭雕刻機，然上訴人並非系爭租賃
    合約之當事人，上訴人並無返還之義務。又上訴人並未占有系爭CL-3MA平面雕刻
    機乙台，系爭CL-3MB立體雕刻機乙台屬上訴人所有，被上訴人無權請求返還。
參、證據：除援用第一審所提證據外，補提群鎰公司與甲○○八十八年十一月九日讓
    渡書、群鎰公司於八十八年元月十四、三月三十日、六月二十五日及十月一日本
    票、群鎰公司與丸暉公司八十六年三月二十日合約書、台灣高雄地方法院檢察署
    八十九年六月十六日八十九年度偵字第一一三○四號不起訴處分書、黃寶珠八十
    九年六月八日本金及利息計算表之便條紙、被告群鎰公司八十八年十月六日現金
    支出傳票各一件。
乙、被上訴人方面：
壹、聲明：求為判決：駁回上訴。
貳、陳述：除與原判決記載相同者，茲引用之外，補稱：
一、系爭雕刻機為融資性租賃之經濟活動，非金錢借貸可比擬。所謂融資性租賃，係
    指租賃公司應承租人之要求，購入租賃標的物，以融物方式出租予承租者使用者
    而言，換言之，即指需要機械設備之企業，在機器設備供給者即機器製造商處，
    看中機械設備，惟該機具價格昂貴，無法以自有資金購買該機械，遂央求租賃公
    司出資向該機械製造商購買後再行出租予需要機械設備之企業，由承租者按期給
    付租金，以保租賃公司回收購買該機械設備之本金、利息的經濟活動。今被上訴
    人、丸暉公司、群鎰公司於八十六年五月五日所共同簽訂之訂購之特約條款中明
    定：茲承購本契約所訂物品之訂購，確係基於承租人之指定，而充為訂購人與承
    租人所訂立租賃合約之標的物無誤。足見此訂單之性質為客戶即群鎰公司具體指
    定特定標的物之買賣契約，買受人為被上訴人，出賣人為丸暉公司，其交易型態
    完全符合租賃業界融資性租賃交易型態。
二、查上訴人係群鎰公司股東，亦經辦被上訴人與群鎰公司給付租金事宜，加以群鎰
    公司負責人許志文簽立讓渡契約書於上訴人之時間點觀察（八十八年十月一日）
    ，顯見其具通謀虛偽意思表示而無效。
三、依被上訴人出具之變更登記事項卡第二十五項可知，各項設備機器之租賃，再租
    賃與重租賃業務，足見被上訴人所營事業絕非違法，反係上訴人自知理屈之惡意
    指摘。
四、被上訴人確係標的物之買受人，此除有經群鎰公司確認之訂購單、租賃標的物驗
    收證明書、被上訴人、丸暉公司相互開立之統一發票、被上訴人與群鎰公司簽訂
    之租賃合約書、被上訴人本於要保人地位投保之商業火災保險單，均足以確認被
    上訴人為系爭標的物之所有權人，相較於此，上訴人提出之讓渡書效力令人懷疑
    ？其中立書人許志文簽名與印章均與被上訴人所出具不符。上訴人為證明該讓渡
    書之真實性，僅提出五張本票，其證據之證明力薄弱。
五、被上訴人否認上證五之真正。查上訴人為達指摘被上訴人金錢借貸效果竟妄指該
    便條紙係被上訴人所簽訂，被上訴人否認有簽定此便條，退萬步而言，縱使為被
    上訴人所簽，亦為使用系爭標的物租金、違約利息，何來金錢借貸。
參、證據：除援用第一審所提證據外，補提訂購單、變更登記事項卡、租賃標的物驗
    收證明書、統一發票、租賃合約書以及商業火災以及讓渡書各一紙，並聲請向勞
    保局及健保局函查上訴人之投保資料。
    理      由
壹、程序方面：
一、按管轄權之有無，應依原告主張之事實，按諸法律關於管轄之規定而為認定，與
    其請求之是否成立無涉。此有最高法院六十五年台抗字第一六二號判例可以參照
    。本件被上訴人起訴時，依其主張係依據租賃合約書請求群鎰公司與上訴人返還
    雕刻機，而前開合約第二十四條則有以本院為第一審管轄法院之合意，依民事訴
    訟法第二十四條本院簡易庭即有第一審管轄權，核先敘明。
二、本件被上訴人公司之法定代理人原為沖本一德，嗣於本件九十年六月十九日繫屬
    第二審後之九十年六月二十八日變更法定代理人為丙○○，並由被上訴人具狀承
    受訴訟，併此敘明。
貳、得心證之理由：
一、本件被上訴人起訴主張群鎰公司於八十六年五月十二日向其辦理機器租賃，並簽
    訂租賃合約書（以下稱租賃合約書），約定第一期租金一百二十六萬元，第二期
    到第二十五期每期租金計十五萬二千零四元，租賃期間為八十六年六月五日至八
    十八年五月十二日止，然群鎰公司為支付租金所簽發之分期票據卻於八十七年十
    一月二十日起即遭拒往，顯已違反租賃合約第十三條之規定，另目前標的機器已
    由許文志交由上訴人占有中，為此本於租賃契約之法律關係求為命群鎰公司及上
    訴人應將全量牌ＣＮＣ雕刻機規格ＣＬ─３ＭＡ及ＣＬ─３ＭＢ各一台（下稱系
    爭二台雕刻機）返還被上訴人之判決（其中命群鎰公司返還系爭二台雕刻機部分
    ，經原審判決命群鎰公司返還，未據群鎰公司聲明不服，且該部分與本件上訴部
    分無上訴不可分之關係，已告確定）。上訴人則以其並非被上訴人與群鎰公司間
    所簽訂之所謂租賃合約之當事人，並無返還系爭雕刻機之義務。系爭雕刻機確由
    被告群鎰公司所購置，為其所有，並非向被上訴人租用，上訴人並未持有系爭二
    台雕刻機其中之規格ＣＬ─３ＭＡ之雕刻機，而系爭二台雕刻機中另一台規格Ｃ
    Ｌ─３ＭＢ之雕刻機則為上訴人所有，不必返還被上訴人等語，資為抗辯。
二、查被上訴人請求上訴人返還系爭二台雕刻機，係依據租賃契約之法律關係請求，
    此經被上訴人於原審九十年二月二十日言詞辯論時、本院九十一年十月十六日行
    準備程序時一再陳明而可以確認。又被上訴人起訴所依據之租賃合約書承租人為
    群鎰公司，連帶保證人則為許志文、林富男、康家榮、林國良、簡秀花以及黃利
    娜等人，上訴人並非租賃契約之承租人或連帶保證人，此見租賃合約書正面承租
    人以及背面承租人、連帶保證人之記載即明，基於債權契約之相對性原則，出租
    人依據租賃契約僅能請求承租人或連帶保證人返還租賃物，且無論系爭二台雕刻
    機之所有權誰屬，亦與租賃契約當事人地位不生影響，上訴人既非租賃合約之當
    事人，則被上訴人基於租賃合約請求上訴人返還系爭二台雕刻機，即屬無據。
三、承上所述，上訴人抗辯其並非被上訴人與群鎰公司間所簽訂之所謂租賃合約之當
    事人，並無返還系爭雕刻機之義務自為可採。從而，被上訴人本於租賃契約之法
    律關係，請求上訴人返還系爭二台雕刻機為無理由，不應准許。原審判命上訴人
    應將系爭二台雕刻機返還原告，自有未洽。上訴意旨指摘原判決不當，求予廢棄
    改判，為有理由。爰由本院將原判決此部分予以廢棄改判，如主文第二項所示。
四、據上論結，本件上訴為有理由，依民事訴訟法第四百三十六條之一第三項、第四
    百五十條、第七十八條，判決如主文。
中      華      民      國    九十二    年      一      月    二十九    日
                                            民事第五庭
                                                審判長法      官  吳青蓉
                                                      法      官  羅富美
                                                      法      官  張松鈞
右正本證明與原本無異
對本判決以適用法規顯有錯誤者為限，得於判決送達後二十日內向本院提出上訴狀，
同時表明上訴理由；如已於本判決宣示後送達前提起上訴者，應於判決送達後十日內
補具上訴理由（均須按他造當事人之人數附繕本）。
中      華      民      國    九十二    年      一      月    二十九    日
                                                      法院書記官  黃媚鵑


司法院資訊處製作；財團法人民間司法改革基金會備份。
